【裁判字號】    97,台上,138
【裁判日期】    970124
【裁判案由】    損害賠償
【裁判全文】
最高法院民事判決              九十七年度台上字第一三八號
上  訴  人  甲○○
訴訟代理人  黃鈺華律師
被 上訴 人  中友船舶貨物裝卸承攬股份有限公司
法定代理人  乙○○
訴訟代理人  羅翠慧律師
上列當事人間請求損害賠償事件，上訴人對於中華民國九十六年
八月二十一日台灣高等法院第二審更審判決（九十五年度上更(一)
字第九七號），提起上訴，本院判決如下：
    主  文
原判決除假執行部分外廢棄，發回台灣高等法院。
    理  由
本件被上訴人主張：伊於民國八十九年間出售黃金乙批予訴外人
黃浩偉，由黃浩偉簽付如第一審判決附表（下稱附表）所示支票
二十五紙（下稱系爭支票）以支付價金，合計新台幣（下同）二
千七百零二萬二千二百八十元，於同年十月五日伊董事長趙棟臣
解職，乃將系爭支票移交上訴人之兄李成業轉交予擔任伊公司董
事之上訴人保管。嗣因伊母公司即訴外人中國貨櫃運輸股份有限
公司（下稱中櫃公司）於同年十月二十日臨時股東會決議解任法
人董事即訴外人萬眾投資股份有限公司（上訴人即屬其自然人代
表），詎上訴人拒不交出系爭支票，致逾一年支票提示付款期間
，伊無法請求給付票款，且因出售黃金時未簽訂任何書面買賣契
約，伊無從依原因關係向黃浩偉請求給付，而黃浩偉已於台灣除
戶，求償無著，顯受有上開票款之損害等情。爰依公司法第一百
九十二條第四項、民法第五百四十一條第一項、第五百四十四條
規定，求為命上訴人給付二百萬元（即附表編號１、２所示支票
）及自起訴狀繕本送達翌日起算週年利率百分之五利息之判決。
上訴人則以：伊並未收受系爭支票，亦無授權李成業代收。系爭
支票既未經提示兌領，票據債務尚未消滅，且被上訴人與黃浩偉
間買賣價金債務，亦仍存在，被上訴人無法證明業已向黃浩偉請
求及強制執行無效果，難認實際受有損害等語，資為抗辯。
原審將第一審所為上訴人勝訴之判決予以廢棄，改命上訴人給付
，係以：依證人即負責被上訴人財務之林慧珊及上訴人胞兄李成
業所證，可認李成業將系爭支票及移交清冊放在上訴人個人使用
之董事長辦公室櫃子裏，並電話通知上訴人。而個人掌管之辦公
室經他人放置公司所有面額高達二千七百零二萬二千二百八十元
之系爭二十五紙支票，顯非事小，李成業為上訴人之親密手足，
其所言應更值其信賴，則究有無系爭支票之放置，攸關上訴人是
否應負保管之責，上訴人既自忖無權保管系爭支票，李成業亦無
權代其接受移交，則若對其胞兄告知事項存有疑義，理應迅速加
以求證，倘未見支票，衡情應立即向李成業再為確認，以釐清責
任，焉有置之不理之理，顯與經驗法則有違，應認系爭支票業經
李成業交付上訴人保管。次查，上訴人於八十九年十月五日起至
同年月二十日止擔任被上訴人之董事，則被上訴人主張因上訴人
為其董事，復為中櫃公司董事長，其前任董事長趙棟臣乃將公司
系爭支票請李成業轉交上訴人保管一節，應屬可採，則依公司法
第一百九十二條第四項規定，兩造間成立委任保管系爭支票之法
律關係。而被上訴人既於八十九年十月二十日更異經營團隊，解
任上訴人之法人董事職務，並請求交付保管之系爭支票，上訴人
自有交還義務。惟上訴人迄未交還系爭支票，為其所不爭執，雖
付款銀行荷蘭商業銀行松山分行於台灣台北地方法院九十一年度
重訴字第二五一七號損害賠償事件函覆表示系爭支票均尚未經提
示或付款，然系爭支票之「到期」日均為八十九年十二月間，因
上訴人遲未交出，致逾一年之付款提示期間，被上訴人已不能行
使其票據上之權利，至其是否另循法律途徑主張票據遺失，則屬
其自由。依最高法院六十六年台上字第三五一五號判例意旨，難
謂其未受有損害。又被上訴人縱得依買賣契約向發票人黃浩偉行
使買賣價金請求權，乃基於其等間買賣契約，與本件兩造間因委
任關係致生損害賠償責任，分屬二事，二權利行使之繁簡復不一
，被上訴人選擇提起本件訴訟，自無不可，非謂必待向黃浩偉起
訴請求及強制執行無效果時，始認其實際受有損害。又上訴人受
通知管領系爭支票後，至今猶無法說明支票去處，顯然未盡民法
第五百三十五條所定受任人之注意義務，致被上訴人受有上開票
款之損害。則被上訴人據以主張上訴人處理委任事務有過失，請
求上訴人負損害賠償責任，即屬有據。從而，被上訴人依前述規
定，請求上訴人給付二百萬元本息，洵屬正當，應予准許等詞，
為其判斷之基礎。
按損害賠償請求權，以受有實際損害為成立要件，倘無損害，自
不發生損害賠償請求權。本件系爭支票，被上訴人既主張係出賣
黃金而由黃浩偉作為價金所支付（見一審卷第六頁），則系爭支
票尚未兌現時，黃浩偉實際尚未支付買賣價金予被上訴人，被上
訴人仍得向黃浩偉請求給付該價金，而被上訴人既自承未向黃浩
偉請求給付該價金（見二審更(一)字卷第五九頁反面），復未查黃
浩偉有無資力及其存款帳戶內有無資金（見同上卷第六六頁反面
），顯未證明其請求是否確無效果，能否僅以上訴人未交出系爭
支票，遽認被上訴人已受有該價金終局之實際損害？尚非無疑。
至本院六十六年台上字第三五一五號判例，係就當事人間收受他
人客票為貨款之支付而論，並就證券被竊取並撕毀後，闡明原執
票人得依侵權行為損害賠償請求權請求賠償損害，與本件情節不
同，能否援為認定被上訴人已受有實際損害之依據？即值推敲。
其次，苟認因上訴人未交出系爭支票致被上訴人受有未能及時取
得該票款之損害，亦必系爭支票之存款帳戶內於系爭支票合法提
示期限內存有該支票足額款可供兌領始足當之，若系爭支票於當
時本無兌現之可能，能否遽謂被上訴人因上訴人未交出系爭支票
而受有實際之損害，並二者間有相當因果關係存在？亦待澄清。
原審未遑詳予勾稽推究，遽以前述理由，為不利於上訴人之論斷
，尚嫌速斷。上訴論旨，執以指摘原判決不當，求予廢棄，不能
認為無理由。
據上論結，本件上訴為有理由。依民事訴訟法第四百七十七條第
一項、第四百七十八條第二項，判決如主文。
中    華    民    國  九十七  年    一    月  二十四  日
                      最高法院民事第六庭
                          審判長法官  朱  建  男
                                法官  顏  南  全
                                法官  黃  義  豐
                                法官  鄭  傑  夫
                                法官  蘇  清  恭
      本件正本證明與原本無異
                                      書  記  官
中    華    民    國  九十七  年    二    月   十二   日
                                                 H


司法院資訊處製作；財團法人民間司法改革基金會備份。
